【裁判字號】    99,抗,198
【裁判日期】    990225
【裁判案由】    聲明異議
【裁判全文】
臺灣高等法院民事裁定                   99年度抗字第198號
抗  告  人  遠東航空股份有限公司
代  表  人
即重整  人  甲○○
            乙○○
            富理門管理顧問股份有限公司
上  一  人
法定代理人  蔡慧玲
上列抗告人因取回提存物之聲明異議事件，對於中華民國98年12
月30日臺灣臺北地方法院98年度審聲字第1017號裁定提起抗告，
本院裁定如下：
    主  文
抗告駁回。
抗告費用由抗告人負擔。
    理  由
一、本件異議及抗告意旨略以：伊（即提存人）與出租人即中央
    租賃股份有限公司（下稱中租公司）間訂有航空器租賃合約
    ，承租MD-82型編號53577之航空器一架。依約伊需按月給付
    租金美金225,000元予中租公司，並開立同額租金備償本票
    共計55紙予中租公司以擔保租金之給付，中租公司應於伊給
    付租金後將本票正本註銷返還予伊。惟中租公司嗣後發生財
    務危機，將上開租金備償本票背書轉讓予案外人中央信託局
    股份有限公司（下稱中信局），另通知伊已將民國（下同）
    92年5月1日至94年5月31日之租金債權信託與案外人萬通銀
    行股份有限公司（嗣與中國信託商業銀行股份有限公司合併
    ，以中國信託商業銀行股份有限公司為存續公司，下稱中國
    信託）。因伊遭中國信託起訴請求給付租金〔即臺灣臺北地
    方法院（下稱臺北地院）93年度重訴字第535號〕，復受中
    信局來函請求給付租金備償本票之票款，致不知孰為租金受
    領人而有難為給付之情形，乃依民法提存93年5月份到期應
    付租金新臺幣（下同）7,500,375元，並於提存書上載有「
    提存物受取人受取提存物時應提出其為租金受取權人之權利
    證明文件正本（即租賃合約及航空器租賃應收帳款信託契約
    書正本或臺北地院93年度重訴字第535號訴訟或其上訴審之
    確定勝訴判決正本）及提存收受對待給付（五月份租金備償
    本票正本）之受領證書；或由提存人出具同意書，始得受取
    本件提存物」之條件。茲本件提存附債權人受領條件，依最
    高法院46年臺上字第947號判例意旨，提存不生清償效力，
    係提存出於錯誤。況中信局及中國信託於他案中所提之抗辯
    理由，均主張伊所為之提存不生清償效力，且中國信託已於
    伊之重整程序中申報其租金債權為重整債權，均可認伊所為
    之提存因存有錯誤，不生清償效力，伊自可依提存法第17條
    第1項第1款之規定請求返還該提存物。又伊曾對中信局提起
    確認本票債權不存在之訴，業經臺北地院94年度北重訴字第
    8號、本院94年度重上字第574號及最高法院95年度臺上字第
    2862號判決伊敗訴確定，伊並已清償該票據債務，而全數取
    回本票，是本件清償提存之原因即已消滅。再前揭歷審判決
    亦認伊所為之清償提存行為，因事實上根本無人可滿足該受
    取條件，不生清償效力。是伊得依提存法第17條第1項第2款
    之規定聲請返還提存物。詎原法院提存所（下稱提存所）駁
    回伊之聲請，顯屬不當；而原裁定駁回伊之聲明異議，亦有
    未合，爰請求廢棄原裁定等語。
二、按清償提存之提存人於提存後，有下列情形之一者，得聲請
    該管法院提存所返還提存物：(一)提存出於錯誤者。(二)提存之
    原因已消滅者。(三)受取權人同意返還者。提存法第17條第1
    項定有明文，惟依上開條款之規定而請求取回提存物時，應
    提出相當確實之證明文件，提存法施行細則30條第1項第3款
    亦定有明文。而提存為非訟事件，提存所僅得就形式上為審
    查，凡提存人主張之原因事實合於提存法第9條及施行細則
    第3條規定審查之範圍，即應准予提存，而關於實體之原因
    事實，提存所並無權為審查認定。所謂錯誤係指表意人為意
    思表示時，因認識不正確或欠缺認識，以致內心之效果意思
    與外部之表示行為不一致之謂，如表意人於其意思形成過程
    中，對於其決定為特定內容意思表示具有重要性之事實認識
    不正確之動機錯誤，則非錯誤。故提存法第17條第1項第1款
    之提存錯誤，應係指提存人於提存當時，無提存原因存在，
    且對於提存當事人或提存標的物之認識，發生錯誤，而提存
    所依提存人之主張，就形式上觀察即知係出於錯誤者而言。
    經查：
    (一)抗告人係以其為免給付遲延為由，將93年5月之租金辦理
      清償提存，經提存所以93年度存字第1579號提存事件提存
      在案。嗣抗告人依提存法第17條第1項第1款規定聲請取回
      提存物，亦經提存所以98年度取字第3783號取回提存物事
      件受理；復提存所以抗告人未依規定提出相當確實之證明
      ，核與提存法第17條第1項第1款、同法施行細則第30條第
      1項第3款規定不符，經依同法施行細則第4條第1項規定命
      其補正而未補正，而為否准抗告人取回提存物之處分等情
      ，有提存書及提存所98年11月24日98取智字第3783號函等
      為證（原法院卷第12、13頁），並經原法院調閱該院93年
      度存字第1579號清償提存事件及98年度取字第3783號取回
      提存物事件卷宗核閱無訛。
    (二)茲本件提存人之提存原因係以消滅債之關係為目的，乃屬
      清償提存。依首揭說明，提存所得否將清償提存物返還提
      存人，悉依是否符合提存法第17條第1項所定3款原因為定
      。原法院依抗告人於辦理提存時所提出之航空器租賃合約
      、中國信託起訴狀、中信局93年4月19日函等證明文件所
      載，不論就形式上或實質上觀察，均足以認定抗告人就提
      存原因事實、受取人及提存標的物等事項，均是向原法院
      提存所表示係不知受取權人為何人而為之，其向提存所所
      為之意思表示，與其所為之提存行為，核屬一致，並無錯
      誤可言。抗告人嗣後以受領條件顯然無法成就為由，而認
      有提存錯誤之情事，僅係提存原因與客觀事實不符之情形
      ，核與提存錯誤之情事不符。雖抗告人一再主張本件有提
      存法第17條第1項第1款提存錯誤之情事，要屬有誤，尚難
      憑採。
三、復按提存法第17條第1項第2款所謂提存之原因已消滅者，亦
    係指就形式上觀察，原據以提存之債之關係已消滅者而言，
    如原據以提存之債之關係已經兩造合意解除而消滅，或已經
    確定判決確認其債之關係不存在者而言，若僅為清償提存事
    件之受取人受取提存物之對待給付及所附之受取條件，因故
    無法辦理，致仍不得受取本件提存物，乃屬另一問題，而非
    可認為清償提存之提存原因業已消滅。經查：
    (一)抗告人係以其不知孰為租金受領人而有難為給付之情形，
      為免給付遲延為由，乃將到期應付租金7,500,375元辦理
      提存，並於提存書上載有「提存物受取人受取提存物時應
      提出其為租金受取權人之權利證明文件正本（即租賃合約
      及航空器租賃應收帳款信託契約書正本或臺北地院93年度
      重訴字第535號訴訟或其上訴審之確定勝訴判決正本）及
      提存收受對待給付（五月份租金備償本票正本）之受領證
      書；或由提存人出具同意書，始得受取本件提存物」之條
      件，已如上述。嗣抗告人對中信局提起確認本票債權不存
      在之訴，雖經臺北地院94年度北重訴字第8號、本院94年
      度重上字第574號及最高法院95年度臺上字第2862號判決
      抗告人敗訴確定，抗告人並已清償該票據債務，而取回該
      本票。惟中國信託對抗告人提起之給付租金事件，經臺北
      地院93年度重訴字第535號、本院95年度重上字第277號、
      最高法院96年度台上字第2920號、本院97年度重上更(一)字
      第14號及最高法院98年度台上字第1422號判決尚未確定等
      情，有前開判決影本附卷可稽（原法院第14至36頁），依
      形式上審查，難認抗告人原據以提存之債之關係已經消滅
      ，核與提存法第17條第1項第2款規定不符。
    (二)至抗告人主張：中信局及中國信託於他案中所提之抗辯理
      由，均主張伊所為之提存不生清償效力，且伊所為之清償
      提存行為，因事實上根本無人可滿足該受取條件，不生清
      償效力等語。惟抗告人於提存原因及事實欄所為記載如何
      ，該項記載是否正確，所附對待給付條件之記載是否符合
      債之本旨，能否達其提存目的，提存是否發生清償效力，
      本案該如何訴訟及訴訟結果如何，均屬實體爭執事項，提
      存所並無審查權限，亦非本件聲明異議之抗告程序所得審
      究，抗告人主張本件提存原因已消滅等語，亦屬無據，洵
      不足採。
四、綜上所述，抗告人主張本件有提存法第17條第1、2款規定之
    情事，洵屬無據。原裁定駁回抗告人之聲明異議，經核於法
    並無違誤，抗告意旨指摘原裁定不當，求予廢棄，非有理由
    ，應予駁回。
五、據上論結，本件抗告為無理由，爰裁定如主文。
中    華    民    國    99    年    2     月    25    日
                    民事第三庭
                        審判長法  官  林敬修
                              法  官  張靜女
                              法  官  吳青蓉
正本係照原本作成。
本裁定除以適用法規顯有錯誤為理由外，不得再抗告。如提起再
抗告，應於收受後10日內委任律師為代理人向本院提出再抗告狀
。並繳納再抗告費新台幣１千元。
中    華    民    國    99    年    3     月    2     日
                              書記官  吳碧玲

司法院資訊處製作；財團法人民間司法改革基金會備份。
